最高法院刑事判決　　　　　　九十六年度台上字第四七四五號
上　訴　人　甲○○
　　　　　　乙○○
上列上訴人等因強盜案件，不服台灣高等法院台南分院中華民國
九十六年六月十三日第二審更審判決（九十六年度上更(一)字第一
一三號，起訴案號：台灣台南地方法院檢察署九十五年度偵字第
二三五三、二三六四、三三七二、三七三五、三七八九號），提
起上訴，本院判決如下：
    主  文
原判決撤銷，發回台灣高等法院台南分院。
    理  由
本件原判決認定上訴人甲○○、乙○○與盧承祖合組犯罪集團，
基於共同意圖為自己不法所有之犯意聯絡，(一)、上訴人二人與盧
承祖基於概括之犯意，由乙○○駕駛車輛搭載盧承祖、甲○○，
於如原判決附表三所示之時、地，由盧承祖下車持扳手竊取李金
鐘等人所有之汽車車牌，並將之分別懸掛在彼等所駕駛之車輛上
，遂行如後述之強盜及搶奪犯行。(二)、上訴人二人與盧承祖基於
概括之犯意，駕駛改懸竊得車牌之車輛，而於如原判決附表一所
示時、地，推由盧承祖、甲○○一人或二人下車，其餘人員則留
在車上把風及接應，而由下車之人持西瓜刀等物脅迫李美燕等人
之方式，致李美燕等人不能抗拒而強盜財物，詳如原判決附表一
所示，得手後即將所得財物朋分花用。(三)、於如原判決附表二所
示時、地，由乙○○駕車搭載甲○○、盧承祖，前往莊吳阿花所
經營之雜貨店，由乙○○駕車在外接應，並由甲○○、盧承祖進
入該店佯裝欲購買香菸，嗣乘莊吳阿花轉身而不及注意之際，迅
即搶奪峰牌香煙一條及現金新台幣（下同）六百元後逃逸。嗣於
九十五年一月二十三日凌晨三時四十分許，為警在台南市○○區
○○路與府安路口查獲，並扣得甲○○所有之西瓜刀二把、盧承
祖所有之Ｔ字型扳手二支及剪刀一把等物。因而撤銷第一審關於
上訴人二人加重強盜、加重搶奪部分之判決，改判依牽連犯從一
重論處上訴人二人連續犯結夥攜帶兇器強盜罪刑，固非無見。
惟查：(一)、依法應於審判期日調查之證據雖已調查，而其內容未
明瞭者，即與未經調查無異，如遽行判決，仍屬應於審判期日調
查之證據而未予調查，尚不得遽對被告為有利或不利之認定。(1)
、搶奪罪與強盜罪雖同具不法得財之意思，然搶奪罪係以乘人不
備公然掠取他人財物，為其構成要件；而強盜則係以強暴、脅迫
或他法，使被害人身體上或精神上處於不能抗拒之狀態，而取其
財物或令其交付而言。原判決認定上訴人二人與盧承祖有如原判
決附表一編號一所載，即推由盧承祖持刀強盜被害人李美燕皮包
之犯行，係依憑李美燕於警詢及檢察官偵查中供述各情（原判決
第三頁第三十一行至第四頁第二行），為其主要論據之一。然李
美燕於警詢中指稱：伊騎車時剛好行動電話在響，所以停在路邊
聽電話，不久伊旁邊停下一部轎車，從右邊後座下來一位男人，
手拿一把鐮刀將伊肩上皮包肩帶割斷，搶走皮包（內政部警政署
保安警察第二總隊第四大隊第二中隊卷第十一頁）等情，其與李
美燕於檢察官偵查中指稱：伊剛好停下來接電話，……伊看到一
個年輕人拿著大彎刀，沒有講話就拿高高的靠近伊，就拿伊的背
包要割，伊很害怕，就趕緊把背包整個給他，讓他趕快走……（
九十五年度偵字第三三七二號卷第十頁）等情，是否不盡相同？
乃原判決就李美燕前後不盡相同供述各情，未說明其為如何斟酌
取捨形成心證之理由，其理由欠備，已有未合。又李美燕於警詢
中上開供述各情是否屬實？苟李美燕上開供述各情係屬事實，則
上訴人二人夥同盧承祖該部分所為，究僅係乘李美燕不備之際公
然掠取其皮包，抑係彼等所為已使李美燕不能抗拒，而取得其皮
包或令其交付皮包，俱非明瞭，仍調查釐清論述說明。而上情與
該部分如何為法律之適用攸關，自應詳予調查釐清論述說明。乃
原審就上情未詳予調查釐清論述說明，逕併採李美燕上開非無疑
義供述各情，為認定上訴人二人有前揭犯行之主要依據之一，致
上訴意旨得據以指摘，其查證未盡且理由欠備，遽行判決，亦有
未洽。(2)、原判決認定上訴人有原判決附表一編號九、十所示之
犯行，係依憑被害人陳思燕、李芝萱於警詢中相關供述各情（原
判決第四頁第一至二行），為其主要論據之一。然原判決附表一
編號九、十所示部分，其二者之犯罪時間及地點均屬相同；又陳
思燕、李芝萱於警詢中均指稱：彼等二人共騎一部機車行經遭強
劫地點，突然一部自小客車將彼等機車攔住，下來之歹徒分持西
瓜刀喝令彼等將東西交出，但彼等之東西均置於機車坐墊下，於
是歹徒就強行拿走彼等機車鑰匙打開機車坐墊，強行搶走彼等置
於機車坐墊下之粉紅色包包一個（台南市警察局第三分局南市警
三偵字第九二號卷第三十八、四十頁）等情，原判決所為之上開
認定記載，及陳思燕、李芝萱上開供述各情，是否俱屬事實？苟
原判決所為之上開認定記載，及陳思燕、李芝萱上開供述各情，
俱屬事實，則上訴人等是否係同時對陳思燕、李芝萱二人為強盜
犯行？而苟上訴人等係同時對陳思燕、李芝萱二人為強盜犯行，
則上訴人二人該部分之犯行是否有想像競合犯之適用，自應詳予
調查釐清論述說明。乃原審就上情未詳予調查釐清論述說明，就
上開部分逕併依連續犯論處（原判決第五頁第二十九行至第六頁
第二行），致上訴意旨得據以指摘，其查證未盡且理由欠備，遽
行判決，有欠允當。(二)、有罪之判決書，對被告有利之證據不採
納者，應說明其理由，為刑事訴訟法第三百十條第二款所明定。
故有罪判決書對於被告有利之證據，如不加採納，必須說明其不
予採納之理由，否則即難謂無判決不備理由之違誤。是事實審法
院應於審判期日就被告否認犯罪所為有利之辯解事項與證據，予
以調查，而於有罪判決理由內詳加論列，否則率行判決，即屬於
法有違。乙○○辯稱：如原判決事實欄一、(三)所載被害人莊吳阿
花（原判決附表二誤載為莊吳桃花）部分，係彼等主動向警方承
認（九十五年度上訴字第一一一一號卷第七十八頁）等語。而稽
諸卷內相關資料，上訴人二人於九十五年一月二十三日，已因本
案經檢察官向第一審法院聲請羈押獲准（九十五年度聲羈字第六
六號卷），而莊吳阿花嗣於九十五年二月十一日，方前往台南市
第三分局安南派出所報案（台南市警察局第三分局南市警三偵字
第０九五四三三０一二三六號卷第三十八頁）。則乙○○辯解彼
等該部分合乎自首之要件，其是否能為有利上訴人二人之論斷，
自應詳予調查釐清論述說明。乃原審就乙○○上開辯解各情未詳
予調查釐清，復未說明乙○○上開辯解各情，其何以不能為有利
上訴人二人論斷之理由，致乙○○上訴意旨得據以指摘，其查證
未盡且理由欠備，遽行判決，難昭折服。(三)、認定犯罪事實所憑
之證據，須實際存在，就該案卷宗不難考見者，始克當之。倘判
決書內所記載之證據，與卷宗內筆錄或文件之內容不相適合，則
其判決之根據，實際上並不存在，自屬採證違法。原判決認定上
訴人二人有如原判決附表一編號五所載之犯行，係依憑被害人呂
寶玉於警詢中供述各情（原判決第三頁第三十一行至第四頁第二
行），為其主要論據之一。而原判決關於該部分於原判決附表一
編號五犯罪方式欄記載：乙○○駕車載甲○○、盧承祖，由盧承
祖持刀強盜呂寶玉皮包；於強盜之財物欄記載：現金約一萬元，
行動電話乙具等情，是否認定上訴人等係共同強盜呂寶玉之皮包
，皮包內有現金約一萬元及行動電話乙具？然呂寶玉於警詢中指
述：……被搶手機正由伊手拿著，現金是伊自行從褲子口袋拿出
來（台南市警察局第三分局南市警三偵字第九二號卷第二十四之
二頁）等情，其並未指述及有皮包遭強盜情事。原判決認定上情
所依憑呂寶玉於警詢中之供述，核與卷宗內呂寶玉警詢筆錄所載
內容不盡相符，其認定事實所採之證據難謂於法無違，尚有未合
。上訴人二人上訴意旨指摘原判決不當，尚非全無理由。按第三
審法院應以第二審判決所確認之事實為判決基礎，刑事訴訟法第
三百九十四條第一項前段定有明文。原判決上述之違背法令，影
響於事實之確定，本院無可據以為裁判，應將原判決撤銷，發回
原審法院更為審判。原判決關於上訴人二人加重竊盜部分，認與
彼等二人所犯加重強盜、加重搶奪部分，具有牽連犯裁判上一罪
之關係，基於審判不可分之原則，應併予發回，附此敘明。
據上論結，應依刑事訴訟法第三百九十七條、第四百零一條，判
決如主文。
中　　華　　民　　國　九十六　年　　九　　月　　五　　日
                      最高法院刑事第一庭
                          審判長法官  董　明　霈
                                法官  林　茂　雄
                                法官  張　祺　祥
                                法官  呂　永　福
                                法官  蕭　仰　歸
      本件正本證明與原本無異
                                      書  記  官
中　　華　　民　　國　九十六　年　　九　　月　 十四 　日
                                                      Ｅ
